【裁判字號】    96,醫訴,4
【裁判日期】    970620
【裁判案由】    違反藥事法等
【裁判全文】
臺灣高雄地方法院刑事判決               96年度醫訴字第4號
公  訴  人  臺灣高雄地方法院檢察署檢察官
被      告  戊○○
選任辯護人  蘇精哲律師
            王建元律師
            鍾秀瑋律師
上列被告因違反藥事法等案件，經檢察官提起公訴（95年度偵字
第25207 號）及移送併案審理（96年度撤緩偵字第36號），本院
合議庭裁定依簡式審判程序判決如下：
    主  文
戊○○共同連續犯藥事法第八十三條第一項之販賣偽藥罪，處有
壹年貳月，減為有期徒刑柒月，扣案如附表一所示之物均沒收；
又共同犯藥事法第八十三條第一項之販賣偽藥罪，處有期徒刑肆
月，減為有期徒刑貳月，扣案如附表一所示之物均沒收。應執行
有期徒刑玖月，緩刑肆年，緩刑期內付保護管束，並向檢察官指
定之公益團體提供壹佰貳拾小時之義務勞務；扣案如附表一所示
之物均沒收。
    事實及理由
一、犯罪事實：
    戊○○明知明知「龜鹿二仙膠」或「五寶膠」為偽藥，且未
    取得合法醫師資格，不得擅自執行醫療業務，竟與姓名年籍
    不詳之成年男子、女子數人，共同基於意圖自己不法所有之
    概括犯意聯絡，自民國94年12月5 日起至95年5 月9 日止，
    另於95年12月15日基於販賣偽藥之犯意，而為下列犯行：
(一)94 年12 月5 日11時許，夥同2 名姓名年籍不詳之成年男女
    ，先由該2 名男子及女子，在高雄縣長庚紀念醫院內，利用
    陳永隆身有病痛及對醫藥智識不足之弱點，將陳永隆騙至戊○○位於高雄縣鳥松鄉○○路185 巷18號住處，由戊○○替
    陳永隆看診把脈，並開立1 張中藥處方予陳永隆，逕而向陳
    永隆佯稱該處方若能配合服用其自製之中藥龜鹿二仙膠，效
    果更佳云云，使陳永隆誤信戊○○係合法中醫師且提供藥物
    是合格高級藥材製作之中藥材，而同意以新台幣（下同）11
    萬2 千元價格向戊○○購買4 盒龜鹿二仙膠，並當場先付2
    千元予戊○○，餘款11萬元則由不知情之張弘霖駕駛車號HD
    -9920 號自小客車搭載陳永隆返回屏東縣枋寮鄉住處取款，
    由張弘霖將該款項帶回給戊○○。
(二)95 年1月13日中午12時30分許，在高雄長庚紀念醫院，先由
    1 名不詳女子，向患有糖尿病之辛○○佯稱有一特效藥可醫
    治糖尿病，並將辛○○帶至高雄縣仁武鄉○○路185 巷18號
    戊○○所承租之處所，由戊○○為辛○○把脈，並開立中藥
    處方予辛○○，佯稱需配合服用其自製之牛樟靈芝龜鹿二仙
    膠，始能治癒糖尿病，致辛○○陷於錯誤，而以每盒28,000
    元之價格，向戊○○購買5 盒龜鹿二仙膠。
(三)95 年2月21日上午11時許，在高雄長庚紀念醫院，先由1 名
    不詳女子，向甲○○○佯稱有一中藥可治癒其所罹患之糖尿
    病，並與另2 名不詳人士將甲○○○帶至高雄縣仁武鄉○○
    路185 巷內，由另1 名不詳女子幫甲○○○把脈，並佯稱需
    配合龜鹿二仙膠服用方能治癒糖尿病，使甲○○○陷於錯誤
    ，遂由戊○○載送甲○○○至郵局領取90,000元之現金交付
    予戊○○，向戊○○購買3 盒龜鹿二仙膠。
(四)95 年5月4 日下午4 時3 分許，在高雄長庚紀念醫院，先由
    1 名不詳女子，向丁○○佯稱龜鹿二仙膠可治病，並由戊○○向丁○○推銷，使丁○○陷於錯誤，而以56,000元之價格
    ，向戊○○購買2 盒龜鹿二仙膠。
(五)95 年5月9 日上午9 時許，在高雄長庚紀念醫院，由1 名不
    詳女子，向丙○○○佯稱有藥可治癒其脊椎及腳部疾病，並
    請戊○○載送丙○○○至高雄縣鳥松鄉○○○街，並為丙○○○診斷及開立藥單，佯稱需搭配龜鹿二仙膠使用方有療效
    ，使丙○○○陷於錯誤，而交付9 萬元向戊○○購買3 盒龜
    鹿二仙膠。
(六)95 年12 月15日上午8 時許，在高雄長庚紀念醫院，由1 名
    不詳女子，向己○○○佯稱有中藥五寶膠可治病後，將己○○○帶至高雄縣大寮鄉中興村某處別墅，由戊○○假扮中醫
    師，為己○○○看診，並開立藥單，向己○○○佯稱五寶膠
    可治癒其所罹患之癌症，致己○○○陷於錯誤，而以12萬元
    之價格，向戊○○購買4 盒五寶膠。
(七)嗣陳永隆持上開「龜鹿二仙膠」到中藥材詢問得知係劣質中
    藥提煉，辛○○、甲○○○、丁○○、丙○○○、己○○○
    於服用上開藥品後未見療效，始悉受騙；並經警於96年3 月
    27日在戊○○位於台中縣潭子鄉○○路○ 段152 巷82號8 樓
    住處搜索，扣得附表一所示供戊○○所有供上揭販賣偽藥所
    用之物，及辛○○、甲○○○、丙○○○提供戊○○交付之
    牛璋加味龜鹿二仙膠共9 盒（辛○○5 盒、甲○○○3 盒、
    丙○○○1 盒）、己○○○提供戊○○交付之五寶膠4 塊、
    陳永隆提供戊○○交付之龜鹿二仙膠4 盒，而查獲上情。
(八)案經高雄縣政府警察局仁武分局報告臺灣高雄地方法院檢察
    署檢察官偵查起訴及屏東縣警察局枋寮分局報請臺灣屏東地
    方法院檢察署檢察官移送併案審理。
二、認定事實所憑之證據：
(一)被告戊○○於本院審理時之自白（本院97年2 月20日、5 月
    23日審判筆錄）。
(二)物證部分：
１、被害人辛○○、甲○○○、丙○○○提供之牛璋加味龜鹿二
    仙膠共9 盒（辛○○5 盒、甲○○○3 盒、丙○○○1 盒）
    ：被告販賣牛璋加味龜鹿二仙膠給被害人辛○○、甲○○○
    、丙○○○之事實（另見扣押物品清單，95偵25207 卷第22
    頁）。
２、被害人己○○○提供之五寶膠4 塊：被告販賣五寶膠予己○○○之事實（另見扣押物品清單，96偵6166卷第13頁）。
３、被害人陳永隆提供之龜鹿二仙膠4 盒（併案部分）：被告販
    賣龜鹿二仙膠予陳永隆之事實（另見扣押物品清單，本院卷
    第44頁） 。
４、如案如附表一所示龜鹿二仙膠妙用及製作說明1 份、祖傳藥
    方2 張、分工抽成計畫表2 張及筆記本1 本：被告所有供上
    揭販賣偽藥所用之物（另見扣押物品目錄表，95偵25207 卷
    第82至95頁）。
(三)書證部分：
１、中藥單3 張：被告開立予辛○○及丙○○○、己○○○之中
    藥單3 張（警一卷第27 、47、48頁，警二卷第82頁） 。
２、現場照片2 張：被害人辛○○家中扣得之龜鹿二仙膠5 盒（
    警一卷第29頁）。
３、指認照片4 張：被害人甲○○○、丁○○、丙○○○、己○○○指認被告即販售龜鹿二仙膠之人（警一卷第33、34、44
    頁、警二卷第6 頁）。
４、和解書影本2 份：被告與被害人吳喜、辛○○達成和解之事
    實（本院卷第26、27頁）。
５、和解書影本3 份：被告與被害人甲○○○、己○○○、丙○○○達成和解之事實（本院卷第105、107、139頁）。
６、郵政國內匯款執據：丁○○匯款5 萬6 千元給被告購買龜鹿
    二仙膠之事實（警一卷第38頁）。
７、郵局儲金簿存款往來明細表影本1 份、自動櫃員機交易明細
    表正本2 紙：丙○○○於95年5 月9 日領款9 萬元之事實（
    警一卷第45、46頁）。
８、高雄縣鳳山市農會活期存款存摺及內頁影本各1 份：己○○○於95年12月15日提領12萬元之事實（警二卷第9 、10頁）
    。
９、行政院衛生署藥物食品檢驗局96年2 月9 日藥檢參字095002
    3750號書函及行政院衛生署藥物食品檢驗局檢驗報告書：扣
    案證物1-9 均檢驗出：1.枸杞子陽性、2.馬鹿（Cervuselap
    hus)與粗頸龜（Siebenrockiella crassicollis）之DNA （
    95偵25207卷第44至46頁）。
10、行政院衛生署96年4 月16日署授藥字第0960001081號函：龜
    鹿二仙膠由「龜板、鹿角、枸杞、人參」等中藥材組成，檢
    體應以藥品管理，倘未經核准擅自製造者，屬藥事法第20條
    之偽藥（95偵25207卷第65頁）。
11、和解書影本1 份：被告與陳永隆間就以11萬2 千元達成和解
    之事實（95偵25207 卷第100 、101 反面）。
12、甲○○○新樂郵局客戶歷史交易清單1 份：甲○○○於95年
    12月21日提領現金9 萬元之事實（95偵25207 卷第107 頁）
    。
13、行政院衛生署藥物食品檢驗局96年9 月20日藥檢參字第0960
    007352號函及檢驗報告書：「檢體名稱：牛璋五寶膠包裝1
    箱、外觀：黑褐色軟質塊狀膠鑑別：1.檢出Betaine 成分及
    粗頸龜（Siebenrockiella crassicollis）與梅花鹿（
    Cervusnippon) 之DNA 、未檢出Ginsenoside Rg1 及Rb1 結
    果判定：不予判定。備註：1.Betaine 係屬枸杞子藥材所含
    成分2. Ginsenoside Rg1及Rb1 係屬人參藥材所含成分」（
    本院卷第75、76頁）。
14、行政院衛生署96年10月2 日署授藥字第0960002891號函（含
    附件）：「送驗檢體檢出Betaine 成分及粗頸龜與梅花鹿之
    DNA （依固有典籍所載：固有成方「龜鹿二仙膠」含鹿角及
    龜板成分），其中鹿角及龜板係收載於本草綱目之中藥材，
    且未收載於「可同時提供食品使用之中藥材」品項，應以藥
    品管理，未經核准擅自製造，核屬違反藥事法第20條第1 款
    之偽藥。」（本院卷第77、78頁）。
15、藥方1 張：被告拿給陳永隆之中藥藥單（屏警卷第29頁）。
16、行政院衛生署藥物食品檢驗局95年4 月12日藥檢參字第0950
    003452號檢驗報告書：「檢體名稱：不明塊狀藥品、包裝：
    紙盒裝、外觀：褐色塊狀物重量：641g/piece鑑別：1.檢出
    含有粗頸龜（Siebenrockiella crassicollis）與紅鹿（
    Cervuselaphus)之DNA 、2.Betaine 陽性、3.未檢出Acetam
    inophen 、Aminopyrine 、Ketoprofen、Chlormezanone 、
    Chlorzxazone、Dexamethasone 、Bucetin 、Diclophenac
    、Ethoxybenzamide 、Indomethacin、Oxyphenbutazone 、
    Phenylbutazone、Prednisolone及Salicylamide西藥成分
    備註：Betaine 係屬枸杞子藥材所含成分。」（屏檢95偵
    1034卷第P28頁）。
三、新、舊刑法比較：
    按刑法前於94年2 月2 日修正公布，並於95年7 月1 日施行
    ，另刑法施行法第1 條之1 亦於95年6 月14日經總統以華總
    一義字第09500085181 號令公布施行。按行為後法律有變更
    者，適用行為時之法律，但行為後之法律有利於行為人者，
    適用最有利於行為人之法律，修正後刑法第2 條第1 項定有
    明文。此條規定係規範行為後法律變更所生新舊法律比較適
    用之準據法，本身尚無新舊法比較之問題，於新法施行後，
    應一律適用修正後刑法第2 條第1 項之規定，為「從舊從輕
    」之比較，先予敘明。再按本次法律變更，比較時應就罪刑
    有關之共犯、未遂犯、想像競合犯、牽連犯、連續犯、結合
    犯，以及累犯加重、自首減輕暨其他法定加減原因（如身分
    加減）與加減例等一切情形，綜其全部罪刑之結果而為比較
    （最高法院95年5 月23日95年度第8 次刑庭會議決議參照）
    。查本件被告行為後，被告於95年6 月30日（含當日）以前
    之犯行，刑法第33條、第56條、第67條、第68條之規定，修
    正如下：
(一)就法定罰金刑最低刑度之變更：
    刑法第339 條第1 項詐欺取財罪之主刑為5 年以下有期徒刑
    、拘役或科或併科銀元1 千元以下罰金。本件被告犯罪時之
    刑法就罰金刑之規定，依修正前刑法第33條第5 款規定，罰
    金刑應處銀元1 元以上，並應依修正前罰金罰鍰提高標準條
    例第1 條規定，就其原定數額得提高為2 倍至10倍，但法律
    已依一定比率規定罰金或罰鍰之數額或倍數者，依其規定。
    惟95年7 月1 日施行之修正後刑法第33條第5 款則規定：「
    罰金：新臺幣1 千元以上，以百元計算之」，而95年6 月14
    日修正公布之刑法施行法第1 條之1 第2 項規定：「94年1
    月7 日刑法修正時，刑法分則編未修正之條文定有罰金者，
    自94年1 月7 日刑法修正施行後，就其所定數額提高為30倍
    ，但72年6 月26日至94年1 月7 日新增或修正之條文，就其
    所定數額提高為3 倍」，經比較修正前後之罰金刑輕重，該
    罰金刑之最低刑度於修法後已有加重，故以95年7 月1 日修
    正公布施行前之規定較有利於被告，應依刑法第2 條第1 項
    前段規定，適用行為時之法律，亦即適用修正前之刑法規定
    科刑。
(二)就連續犯條文之變更：
    新法刪除連續犯之規定，雖非犯罪構成要件之變更，但顯已
    影響行為人刑罰之法律效果，自屬法律有變更，依新法第2
    條第1 項規定，比較新、舊法結果，修正後之規定並非較有
    利於被告，是依刑法第2 條第1 項之規定，應適用行為時之
    法律，即應適用修正前刑法第55條牽連犯、第56 條 連續犯
    之規定。
(三)罰金刑加重之適用：
    刑法罰金刑之加重，依修正後刑法第67條規定，其最高度及
    最低度同加重之，較修正前刑法第68條所定，僅加重其最高
    度，為不利於被告，自應適用修正前之刑法。
(四)就定應執行刑之變更：
    修正前刑法第51條第5 款規定：「數罪併罰，分別宣告其罪
    之刑，依下列各款定其應執行者：五、宣告多數有期徒刑者
    ，於各刑中之最長期以上，各刑合併之刑期以下，定其刑期
    。但不得逾20年」。而修正後同條款則規定：「宣告多數有
    期徒刑者，於各刑中之最長期以上，各刑合併之刑期以下，
    定其刑期。但不得逾30年」。經比較結果，修正後有關有期
    徒刑合併定其應執行刑之上限提高至30年，自以修正前之規
    定有利被告。
(五)綜上，經綜合比較上開新、舊法之適用結果，均以修正前刑
    法規定有利於被告，且本件涉及罪數之適用，是應依刑法第
    2 條第1 項前段規定，整體適用修正前刑法規定，為有利於
    被告。
四、論罪：
(一)按「醫療行為」係指以治療、矯正或預防人體疾病、傷害、
    殘缺為直接目的，所為之診察、診斷及治療；或基於診察、
    診斷結果，以治療為目的，所為的處方、用藥、施術或處置
    等行為的全部或一部，均屬之；又「醫療業務」係指以醫療
    行為為職業者而言（行政院衛生署65年4 月6 日衛署醫字第
    107880號函參照）；次按，藥事法所稱偽藥，依據該法第20
    條第1 款之規定，凡為未經核准擅自製造之藥品均屬之。
(二)核被告戊○○所為（上開6 次犯行），均係犯醫師法第28條
    第1 項前段之未取得合法醫師資格擅自執行醫療業務罪、藥
    事法第83條第1 項之明知為偽藥而販賣罪及刑法第339 條第
    1 項之詐欺取財罪。
(三)共同正犯：
    被告就上開6 次犯行，與不詳之成年男子、女子數人，有犯
    意聯絡及行為分擔，均為共同正犯。
(四)連續犯：
    被告於95年6 月30日（含當日）前之販賣偽藥及詐欺取財犯
    行（即前5 次犯行），時間緊接，方法相同，所犯均係構成
    要件相同罪名，顯係基於概括犯意為之，均應依修正前刑法
    第56條連續犯規定論以一罪，並加重其刑。
(五)接續犯：
    醫師法第28條所謂「業務」係指以繼續之意思，反覆實施同
    種類行為為目的之社會活動，當然包含多次行為。本件被告
    就上開6 次犯行，先後為被害人進行問診、給藥等醫療業務
    行為，被告實施醫療行為雖有多次，但其係反覆實施同一業
    務行為，只執行一個「醫療業務」，係屬接續犯，應僅構成
    單純一罪，並無連續犯之適用。此部分起訴書認應論以連續
    犯，容有誤會，併此敘明。
(六)想像競合犯：
    本件被告戊○○未取得合法醫師資格，擅自執行醫療業務，
    並販賣偽藥予上開被害人，以詐術使被害人交付財物，彼此
    行為間具有局部之同一性關係，被告以一行為觸犯上開三罪
    名，應依刑法第55條之規定，從一重之販賣偽藥罪處斷。此
    部分起訴書認應論以牽連犯，亦有誤會，併此敘明。
(七)數罪併罰：
    被告於95年12月15日（刑法修正後）販賣偽藥犯行（被害人
    庚○○○部分），與上開論以連續犯部分，犯意各別、時間
    有異、行為互殊，自應予分論併罰。
五、科刑：
    審酌被告戊○○明知其未具合法醫師資格，竟仍擅自進行醫
    療業務，復未經核准擅自販賣偽藥予他人使用，影響公眾用
    藥安全性，並對用藥人之身體健康妨害甚巨；另考量被告之
    犯罪動機係為營利；其犯罪之手段係擅自從事醫療行為並販
    賣偽藥及詐欺取財牟利；而其違法執行醫療及販賣偽藥之行
    為，除行醫之資格、能力堪慮，或有生危害於就診者，更因
    未受主管機關監督，無法妥善保護病患權益，特別是所販售
    之藥品未經主管機關核准，其成分、療效不明，對於社會整
    體危害甚巨；然其於本院審理中尚能坦承犯行，顯有悔意等
    一切情狀，爰分別量處如主文所示之宣告刑。
六、減刑：
    本件被告之犯罪行為時間，均係於96年4 月24日以前，核符
    中華民國96年罪犯減刑條例第2 條第1 項第3 款規定，均應
    減其宣告刑二分之一如主文所示，並定其應執行之刑。
七、緩刑：
(一)按刑法第74條有關緩刑宣告之規定，雖於94年2 月2 日總統
    令修正公布，並於95年7 月1 日施行，然因緩刑之條件並非
    針對行為而設，而係著重「裁判時」是否合於緩刑之要件，
    自應直接適用修正後刑法第74條之規定（最高法院95年第8
    次刑事庭會議決議參照）；又附屬於緩刑而宣告之非拘束人
    身自由之保安處分（例如修正後刑法第93條第1 項），亦應
    隨同緩刑之宣告適用同一法律，而無需與其他與罪刑有關之
    修正條文綜合比較，併此敘明。
(二)審酌被告業於本院審理中坦承犯行，顯有悔意，且前無犯罪
    前科紀錄，有臺灣高等法院被告前案紀錄表1 份在卷可按，
    素行良好，復於偵、審期間積極與被害人達成和解，有上開
    和解書6 份在卷可稽，信認經此次起訴、審判程序，當能知
    所警惕，恪遵相關法令之規定，而無再犯之虞，本院因認所
    宣告之刑，以暫不執行為適當，爰併宣告緩刑4 年，以啟自
    新。另為使被告深切認知醫療專業之重要性，勿擅自訛傳醫
    療偏方，強化其法治觀念，使其於緩刑期內能深知警惕，並
    使其緩刑宣告不致輕易遭到撤銷，爰併依刑法第74條第2項
    第5 款規定，命被告於緩刑期內，依執行檢察官之命令，向
    指定之公益團體提供120 小時之義務勞務，且依刑法第93條
    第1 項第2 款之規定，於緩刑期內併付保護管束。
八、沒收：
(一)扣案如附表一所示之物，均係被告所有供本件犯罪所用之物
    ，業據被告於本院審理時供承在卷（見本院卷第124 頁及96
    偵6166卷第25頁扣押物品目錄表），爰依刑法第38條第1 項
    第2 款規定宣告沒收。
(二)本件其餘扣案物品即上開辛○○、甲○○○、丙○○○提供
    之牛璋加味龜鹿二仙膠共9 盒（辛○○5 盒、甲○○○3 盒
    、丙○○○1 盒）、己○○○提供之五寶膠4 塊、陳永隆提
    供之龜鹿二仙膠4 盒，業經被告交付上開被害人使用，均非
    被告所有；另從被告上開住處扣得之和解書1 張、空白撤回
    告訴狀4 張、薪資表1 張及通訊錄1 本，尚無證據證明係供
    犯罪所用之物，爰不為沒收之宣告，末此敘明。
九、據上論斷，應依刑事訴訟法第273 之1 第1 項、第299 條第
    1 項前段，藥事法第83條第1 項，醫師法第28條第1 項前段
    ，刑法第2 條第1 項前段、第11條前段、第74條第1 項第1
    款、第2 項第5 款、第93條第1 項第2 款，修正前刑法第
    339 條第1 項、第55條、第56條、第51條第5 款，中華民國
    96 年 罪犯減刑條例第2 條第1 項第3 款，第7 條，判決如
    主文。
本案經檢察官乙○○到庭執行職務。
中    華    民    國    97    年    6     月    20    日
                  刑事第五庭  法  官    蘇揚旭
以上正本證明與原本無異。
如不服本判決應於收受本判決後10日內向本院提出上訴書狀，並
應敘述具體理由，如未敘述上訴理由者，應於上訴期間屆滿後20
日內補提理由書狀於本院（均須按他造當事人之人數附繕本）「
切勿逕送上級法院」。
中    華    民    國    97    年    6     月    20    日
                              書記官    莊正彬
附錄本案論罪科刑法條：
藥事法第83條第1項
明知為偽藥或禁藥，而販賣、供應、調劑、運送、寄藏、牙保、
轉讓或意圖販賣而陳列者，處7年以下有期徒刑，得併科新臺幣5
百萬元以下罰金。
醫師法第28條：
未取得合法醫師資格，擅自執行醫療業務者，處 6 個月以上 5
年以下有期徒刑，得併科新臺幣30萬元以上150萬元以下罰金，
其所使用之藥械沒收之。但合於下列情形之一者，不罰：
一  在中央主管機關認可之醫療機構，於醫師指導下實習之醫學
    院、校學生或畢業生。
二  在醫療機構於醫師指示下之護理人員、助產人員或其他醫事
    人員。
三  合於第 11 條第 1 項但書規定。
四  臨時施行急救。
刑法第339條第1項：
意圖為自己或第三人不法之所有，以詐術使人將本人或第三人之
物交付者，處5 年以下有期徒刑、拘役或科或併科1 千元以下罰
金。
附表一：
1.龜鹿二仙膠妙用及製作說明1份9張
2.祖傳藥方2張
3.分工抽成計畫表2張
4.分工抽成計畫筆記本1本


司法院資訊處製作；財團法人民間司法改革基金會備份。
